【裁判字號】    94,訴,1359
【裁判日期】    950508
【裁判案由】    損害賠償
【裁判全文】
臺灣桃園地方法院民事判決              94年度訴字第1359號
原      告  丙○○
法定代理人  丁○○
            甲○○原名吳秋菊.
被      告  乙○○
上列當事人間請求損害賠償事件，係原告於本院93年度交易字第
319 號過失傷害刑事案件提起附帶民事訴訟（94年度交附民字第
5 號），經本院刑事庭於民國94年3 月17日裁定移送前來，於民
國95年4 月24日言詞辯論終結，本院判決如下：
    主      文
被告應給付原告新臺幣玖拾萬陸仟零拾陸元，及自民國九十
四年一月二十日起至清償日止，按週年利率百分之五計算之利息
。
被告應於民國九十五年九月八日給付原告新臺幣柒拾萬零捌元
，及自民國九十五年九月九日起至清償日止，按週年利率百分之
五計算之利息。
原告其餘之訴駁回。
訴訟費用由原告與被告各負擔二分之一。
本判決第一項，於原告以新臺幣拾壹萬貳仟元供擔保，得假執
行；但被告如以新臺幣玖拾萬陸仟零拾陸元預供擔保，得免
為假執行。
本判決第二項，於原告在民國九十五年九月八日以新臺幣貳拾肆
萬仟元供擔保，得假執行；但被告如以新臺幣柒拾萬零捌元
預供擔保，得免為假執行。
原告其餘假執行之聲請駁回。
    事實及理由
甲、原告主張：(一)被告於民國93年3 月14日上午，駕駛車號923
    —FAC 重型機車沿桃園縣大溪鎮○○路○段，由桃園往大溪
    方向行駛，於同日上午8 時30分許，行經同路段台四線36公
    里處，本應注意行駛之車前狀況，隨時採取必要之安全措施
    並應注意行車速度，而依當情形，並無不能注意之情事，竟
    疏未注意貿然以時速100 公里之速度高速在上開路段內側超
    速行使，適有前方同方向行駛，由原告騎承之車牌號碼TZQ
    —805 號輕型機車由外側車道駛向內側車道，被告煞車不及
    ，由後方猛烈追撞前方由原告所騎乘之機車，致原告人車倒
    地而受有頭部外傷合併腦震盪，臉部多處擦傷及撕裂傷，額
    部挫傷等傷害，雖經送醫治療，但仍有記憶力、語文及操作
    能力等明顯缺損之重大難治傷害；(二)按「因故意或過失，不
    法侵害他人之權利者，負損害賠償責任。」、「不法侵害他
    人之身體或健康者，對於被害人因此喪失或減少勞動能力，
    或增加生活上之需要時，應負損害賠償責任。」、「不法侵
    害他人之身體、健康、名譽、自由、信用、隱私、貞操，或
    不法侵害其他人格法益而情節重大者，被害人雖非財產上之
    損害，亦得請求賠償相當之金額。」民法第184 條第1 項前
    段、第193 條第1 項及第195 條第1 項前段分別定有明文。
    本件被告因過失不法侵害原告之身體及健康，自應負損害賠
    償責任。原告自得依上開規定請求被告賠償下列金額：醫
    藥費新臺幣（下同）26,980元：原告為治療因被告之上開侵
    權行為所受傷害，迄提起本件訴訟時，已支出醫療費用共計
    1,141,698 元，其中1,114,718 元已由國泰世紀產物保險股
    份有限公司理賠（汽車強制責任保險給付），其餘之26,980
    元（1,141,698 －1,114,718 ＝26,980），應由被告負賠償
    責任；計程車資13,000元：原告出院須每週回診，而自平
    鎮至長庚醫院來回車資須1,400 元，迄今已支出車資13,000
    元；日後醫療費用350,544 元：原告因本件侵權行為事件
    而受有腦部受傷，須每週回診，平均每次支出掛號費為200
    元，來回車資1,400 元，共計1,600 元，每月須支出6,400
    元（1,600 ×4 ＝6,400）， 每年須支出76,800元（6,400
    ×12＝76,800），須持續治療至少5 年，原告自得請求被告
    賠償自原告成年之日起5 年內所增加之醫療費用負擔，依霍
    夫曼計算法扣除中間利息後為350,544 元（76,800×
    4.00000000＝350,544 ，元以下四捨五入，下同）；薪資
    損失1,095,449 元：原告於本件侵權行為發生時，為五專四
    年級生，因被告之侵權行為致腦部受損，言語及智力皆明顯
    下降，並患有輕度智障而領有殘障手冊，原告原先自五專畢
    業後即能投身職場，現因本件侵權行為事件致腦部受損，非
    但學業無法完成，更無法進入職場工作發揮所長，玆以原告
    年滿20歲投身職場後，按每月工資20,000元計算，原告每年
    所得為240,000 元，茲請求被告賠償自原告成年之日起5 年
    之薪資損失，依霍夫曼計算法扣除中間利息後為1,095,449
    元（200,000 ×4. 00000000 ＝1,095,449）； 精神慰撫
    金2,000,000 元：原告即將自五專畢業，因被告之侵權行為
    致智商退化，言語及記憶力下降，性格上變的衝動，控制力
    差且注意力不集中，現今之整體智商僅有67分，並領有殘障
    手冊，終身無法復原，精神受有重大損害，爰請求精神慰撫
    金2,000,000 元；(三)本件侵權行為發生時，原告雖未領有駕
    照，但此僅係違反行政法規，與本件侵權行為之發生並無相
    當因果關係，且被告以時速100 公里以上之高速自後方追撞
    原告，原告縱領有駕照，亦無法迴避，是原告於其所受損害
    之發生並無過失；(四)又被告自本件侵權行為發生後，並未原
    告為任何賠償，原告自得依侵權行為之法律關係起訴為請求
    等語，並聲明：被告應給付原告3,485,973 元，及自刑事附
    帶民事訴訟起訴狀繕本送達被告之翌日起至清償日止，按年
    息百分之五計算之利息；願供擔保，請准宣告假執行。
乙、被告均未為任何聲明或陳述。
丙、得心證之理由：
  一、原告主張如上開(一)之事實，被告於本件審理時未到場為爭
      執，其於本院93年度交易字第319 號過失傷害案件偵查、
      審理時，亦自承確有於上揭時、地以超過限速（時速60公
      里）之高速（時速100 公里以上）騎乘上開機車，並於行
      經肇事地點時，因為車速過快閃煞不及，遂自後方撞擊原
      告騎乘之機車，並使原告受到前述傷害等語（見上開刑事
      案件偵查卷第3 頁、第44頁，審理卷第15頁至第16頁、第
      52頁至第53頁）；再者，原告因上開車禍所受之腦部外傷
      ，使其智力有明顯不足之情形，於治療約1 個月後之93年
      4 月30日，其整體智商為67，在語文及操作方面的能力皆
      有明顯缺損之情形，其中以操作能力的缺損程度較大，與
      之處理速度慢及空間組織能力嚴重受損有關，在語文方面
      ，其在詞彙、抽象概念及短期記憶力上有明顯缺損，其在
      性格上變得衝動、控制力差，因此在處理訊息時也會因草
      率、注意力不集中而有所錯誤等情，分別有敏盛綜合醫院
      龍潭分院之診斷證明書、長庚紀念醫院之診斷證明書暨所
      附之復健科學及工程服務中心報告單各1 份附於上開刑事
      偵查卷宗為憑（見偵查卷第28頁及93年度調偵字第458 號
      卷第6 至8 頁）；又原告於治療將近1 年後之94年2 月28
      日，經診斷結果仍有智力障礙之情形，其總體智商為58，
      而同齡之人平均智商為100 ，一般只要智商低於70，即會
      被評斷為智能不足，故原告之智商顯然被評斷為不足，至
      原告恢復智力之可能性與時間，甚難評估，然其於1 年來
      經過治療，並無明顯進步，縱使其智能能夠進步，亦無法
      恢復到與原來相同之程度，亦有長庚紀念醫院之診斷證明
      書及本院刑事庭之電話紀錄各1 紙可參（見刑事審理卷第
      55頁、第57頁）。且原告前於93年10月25日經鑑定為輕度
      智障；又於94年9 月23日經鑑定為中度慢性精神病患等情
      ，亦有內政部於93年11月16日核發及94年11月17日換發之
      身心障礙手冊為證（見本院卷第39頁）。綜上，原告於受
      到傷害後，其智力已較同齡之人顯然低落，又因上開智能
      障礙，使其語言、操作能力及性格均造成缺損，且在醫學
      上難以治療，亦無法完全恢復，顯然已達一般人健康上重
      大難治之重傷害程度，亦可認定，是原告之上開主張，應
      為可採。
  二、按行車速度，依速限標誌或標線之規定；又汽車（機器腳
      踏車）行駛時，駕駛人應注意車前狀況，並隨時採取必要
      之安全措施，分別為道路交通安全規則第93條第1 項及第
      94條第3 項所明定。被告既然騎乘機車上路，依法自負有
      前開注意義務。而本件車禍發生當時天候為晴、光線為日
      間自然光、路面乾燥、無缺陷亦無障礙物，該路段復為直
      線而非彎道，均有前述道路交通事故調查報告表及照片等
      可資佐證（見偵查卷第12頁至第20頁），故被告前方之視
      線、視野自屬清晰，當能確切掌握車前各人、車之動態，
      並無不能注意之情事。惟被告竟未依照該路段之限速行駛
      ，貿然以時速100 公里以上之高速超速行駛，且其並未隨
      時謹慎注意車前之人車動態，致其見到原告騎乘機車自其
      右前方駛至時，已經閃煞不及，而自後撞擊原告，致生本
      件車禍，則被告有過失甚明。又原告因為上述車禍，受有
      如上所述之重傷害，則原告所受上開重傷害與被告之過失
      行為間，具有相當因果關係存在，亦屬明確。
  三、按「因故意或過失，不法侵害他人之權利者，負損害賠償
      責任。」、「不法侵害他人之身體或健康者，對於被害人
      因此喪失或減少勞動能力或增身體上之需要時，應負損害
      賠償責任。」、「不法侵害他人之身體、健康、名譽、自
      由、信用、隱私、貞操，或不法侵害其他人格法益而情節
      重大者，被害人雖非財產上之損害，亦得請求賠償相當之
      金額。」民法第184 條第1 項前段、第193 條第1 項及第
      195 條第1 項前段分別定有明文。本件被告因過失不法侵
      害原告之身體及健康，自應負損害賠償責任。茲就原告得
      請求賠償之範圍認定如下：
    (一)醫療費用：原告主張其因治療其所受上開傷害，迄提起本
      件訴訟時，已支出醫療費用1,141,698 元乙節，查其中之
      1,930 元（150 ＋150 ＋50＋100 ＋150 ＋310 ＋150 ＋
      170 ＋150 ＋150 ＋250 ＋150 ＝1,930）， 業據原告提
      出之醫療費用收據12紙為證（見刑事附帶民事訴訟卷第14
      頁至第19頁），另1,114,718 元部分，已由國泰世紀產物
      保險股份有限公司分別於93年5 月25日、7 月30日及10月
      27 日 給付汽車強制責任保險保險金各68,689元、49,099
      元及996,930 元等情，亦有原告提出其母甲○○（原名吳
      秋菊）設於中華郵政公司及原告設於臺灣土地銀行之存摺
      為證（見刑事附帶民事訴訟卷第11頁至第13頁），均堪信
      為真實，惟原告另支出25,050元（11,250＋13,800＝
      25,050）部分，依原告提出之統一發票（見刑事附帶民事
      訴訟卷第20頁）記載，該向支出品名係「食品」，原告又
      未舉證證明該食品係治療原告所受上開傷害所需，是原告
      此部分之主張為不可採。
    (二)計程車車資：原告主張其迄提起本件訴訟時，因治療上開
      傷勢，搭乘計程車來回住家與醫院間，計支出13,000元乙
      節，業據提出計程車資收據10紙為證（見刑事附帶民事訴
      訟卷第21頁至第23頁），且原告受有上開重傷害，其主張
      上開費用係因被告之侵權行為所增加生活上之需要者，亦
      為可採，準此，原告請求被告賠付上開費用，應為可採。
    (三)自原告成年之日起5 年內之醫療費用及車資350,544 元：
      查以原告所受上述傷害及其於治療後之身體狀況（因傷致
      成輕度智障，嗣轉為中度慢性精神病），原告主張其因受
      有上開受傷，必須持續回診治療乙節，應為可採；惟原告
      主張其必須每週回診乙節，雖據其提出醫療費用收據為證
      （見本院卷第39頁），但依上開醫療費用收據顯示，原告
      自94年7 月起至同年11月止，除於9 月份回診3 次外，其
      餘各月均僅回診2 次，是應認原告為持續治療，每月必須
      回診之次數應為2 次，原告主張必須每週回診云云，尚非
      可採。另依上開收據記載，原告每次回診治療，其費用支
      出在150 元至430 元之間，是原告主張其平均每次支出費
      用為200 元乙節，應為可採；又依前項認定，原告主張其
      回診必須支出來回車資1,400 元乙節，亦為可採。基上，
      應認原告得請求賠償之費用每年為38,400元（1,600 ×2
      ×12＝38,400）；又原告所受上開傷害及其後遺症是否能
      完全治癒及其治療期間，仍須視原告後續狀況而定等情，
      有財團法人長庚紀念醫院（林口）分院95年3 月3 日（94
      ）長庚院法字第1248號函附卷可按，本院斟酌原告所受傷
      害及其後遺症等一切情況，認為原告主張其於成年後仍須
      持續治療至少5 年乙節，應為可採。是原告自得請求被告
      賠償自原告成年之日起5 年內所增加醫療費用等生活上之
      負擔192,000 元（38,400×5 ＝192,000）， 依霍夫曼計
      算法扣除中間利息，被告應於原告成年之日一次賠償原告
      175,272 元（38,400×4.00000000＝175,272 ，元以下四
      捨五入，下同）。原告此部分請求超過上開範圍部分，於
      法無據，不能准許。
    (四)自原告成年之日起5 年內之薪資損失1,095,449 元：查民
      法第192 條第1 項規定，因勞動能力喪失或減少所受之損
      害，不以實際已發生者為限，即將來之收益，因勞動能力
      之喪失或減少而不能獲致者，被害人亦得請求賠償。本件
      原告受上開傷害時，為17歲，就讀五專四年級，且並無足
      以認定原告當時或將來為無勞動能力之任何情事，則原告
      主張其於成年後得因勞動而取得相當之收益乙節，應為可
      採；另原告因受上開傷害，致其言語及智力皆明顯下降，
      且治療後目前遺留之後遺症即中度慢性精神病等情以觀，
      原告主張其於成年後5 年內喪失勞動能力，致受有不能取
      得收益之損害等情，亦為可採；是原告請求被告賠償此項
      損害，於法有據。而原告主張其成年後因勞動而可取得每
      月薪資（收益）20,000元乙節，並未舉證證明，尚非可採
      惟按「當事人已證明受有損害而不能證明其數額或其證明
      有重大困難者，法院應審酌一切情況，依所得心證定其數
      額。」民事訴訟法第222 條第2 項定有明文。本院斟酌原
      告之學歷及我國目前之最低工資為15,840元等一切情事，
      認為原告主張其成年後每月因勞動而取得之薪資（收益）
      在15,840元範圍內者，應為可採。準此，原告自其成年之
      日起5 年內每年得取得之收益為190,080 元（15,840×12
      ＝190,080），5年收益合計為950,400 元（190,080 ×5
      ＝950,400）， 依霍夫曼計算法扣除中間利息後，被告應
      於原告成年之日一次賠償原告867,596 元（190,080 ×
      4.00000000＝867,596）。 原告此部分請求超過上開範圍
      部分，於法無據，不能准許。
    (五)精神慰撫金2,000,000 元：原告因受上開傷害，致智商退
      化，言語及記憶力下降，整體智商僅有67分，且遺留中度
      慢性精神病之後遺症，是原告主張其精神上受有苦痛而得
      請求賠償相當之金額乙節，應為可採。本院斟酌被告所為
      侵權行為之態樣及原告所受傷害等一切情狀，認為原告得
      請求賠償之金額以1,800,000 元為適當，逾此範圍之請求
      實屬過高，不能准許。
    (六)次按「損害之發生或擴大，被害人與有過失者，法院得減
      輕賠償金額，或免除之。」民法第217 條第1 項定有明文
      。經查訴外人曾俊傑於上開刑事案件偵查時曾到場證述略
      以：93年3 月14日上午8 時桃園縣大溪鎮○○路○ 段發生
      車禍時，我在場。當時被告騎1 台1,300CC 的機車，我騎
      在他後面，他騎在雙黃線的內側，當時被他撞的機車直接
      就迴轉過來，就被他攔腰撞上。現場的機車車損都是在左
      側部分。我當時的車速約100 公里，被告的車速不會比我
      慢。當時視線良好，被告撞上之前之反應是煞車等語（見
      偵查卷第40頁至第41頁），此外，並有道路交通事故現場
      圖、道路交通事故調查報告表(一)、(二)以及現場及車損照片
      共18張附於偵查卷宗可稽（見偵查卷第11頁至第20頁、第
      47頁至第48頁），足見原告當時係橫跨馬路準備迴轉，才
      會駛至上開路段之雙黃線附近；又被告所騎乘機車之煞車
      痕，與上開路段之雙黃線係呈平行之狀態；而原告騎乘之
      機車，其倒地之刮地痕，則係自雙黃線之右側，以45度之
      斜角向對向車道延伸，復參酌被告騎乘之機車車損係在車
      頭，原告騎乘之機車車損則在左側車身，足見上述2 車係
      沿不同之方向行進，因而造成有角度之碰撞；是則上開2
      車並非沿同向平行之行進方向，而由在後之被告追撞原告
      ，應堪認定。次查，分向限制線係用以劃分路面成雙向車
      道，禁止車輛跨越行駛，並不得迴轉。該標線為雙黃實線
      ，線寬及間隔均為10公分，除交岔路口或允許車輛迴轉路
      段外，均整段劃設之，亦為道路交通標誌標線號誌設置規
      則第165 條第1 項、第2 項所明定。原告既然騎乘機車上
      路，依法自亦負有前述注意義務；而原告與被告均行駛在
      同前路段上，故其亦無不能注意之情形，惟其竟為貪圖便
      利，不依正確之方式至交岔路口或得轉彎之路段迴轉，即
      疏未注意行車狀態，貿然違反標線所代表之禁止規範，橫
      跨馬路欲自雙黃線處迴轉，以致行駛在後方之被告難以儘
      早閃避煞停，致生本件車禍，則被告就本件車禍之發生亦
      與有過失甚明。本院審酌上開一切情事，認為原告與被告
      應負擔之過失比例分別為百分之三十與百分之七十，爰依
      上開規定減輕被告百分之三十之賠償金額。
    (七)綜上，原告得請求被告賠償2,050,754 元〔（1,114,718
      ＋1,930 ＋13,000＋1,800,000）×0.7＝2,050,754 〕，
      以及於原告成年之日賠償原告730,008 元〔（175,272 ＋
      867,596）×0.7＝730,008 〕。
    (八)另按「保險人依本法規定所為之保險給付，視為被保險人
      損害賠償金額之一部分，被保險人受賠償請求時，得扣除
      之。」強制汽車責任保險法第32條定有明文。本件原告已
      受強制汽車責任保險人國泰世紀產物保險股份有限公司給
      付保險金1,114,718 元乙節，已經原告陳述在案，並有存
      摺附卷可按，堪信為真實，依上開規定，此項金額應自原
      告請求賠償之金額內扣除之。扣除後，原告得請求被告賠
      償936,036 元（2,050,754 －1,114,718 ＝936,036），
      以及於原告成年之日賠償原告730,008 元。
    (九)末按給付無確定期限者，債務人於債權人得請求給付時，
      經其催告而未為給付，自受催告時起，負遲延責任。其經
      債權人起訴而送達訴狀，或依督促程序送達支付命令，或
      為其他相類之行為者，與催告有同一之效力；遲延之債務
      ，以支付金錢為標的者，債權人得請求依法定利率計算之
      遲延利息；應付利息之債務，其利率未經約定，亦無法律
      可據者，週年利率為百分之五，為民法第229 條第2 項、
      第233 條第1 項前段、第203 條所明定。本件係屬侵權行
      為損害賠償之債，自屬無確定期限者；且係以支付金錢為
      標的，則依上揭法律規定，原告就被告應給付之936,036
      元部分，請求自刑事附帶民事訴訟起訴狀繕本送達之翌日
      即94年1 月20日起，另730,008 元部分，自原告成年之翌
      日起均至清償日止，按法定利率即週年利率百分之五計算
      之利息部分，自屬有據。逾此範圍之利息請求，於法無據
      。
    (十)又原告為75年9 月8 日生，有內政部核發中華民國身心殘
      障手冊附卷可按，是原告應於95年9 月8 日滿20歲（成年
      ）。從而，原告依侵權行為之法律關係請求被告被告給付
      936,036 元，及自刑事附帶民事訴訟起訴狀繕本送達之翌
      日即94年1 月20日起至清償日止，按週年利率百分之五計
      算之利息；與於原告成年之日即95年9 月8 日給付原告
      730,008 元，及自95年9 月9 日起至清償日止，按週年利
      率百分之五計算之利息，均為有理由，應予准許；逾此範
      圍之請求，於法無據，不能准許
  四、原告陳明願供擔保，聲請宣告假執行，經核原告勝訴部分
      ，合於法律規定，爰酌定相當之擔保金額宣告之；被告未
      聲明願供擔保宣告免為假執行，爰由本院依職權酌定被告
      得預供相當之金額為擔保而免為假執行，至原告其餘假執
      行之聲請，因訴之駁回而失所依據，不予准許。
丁、訴訟費用負擔之依據：民事訴訟法第79條。
中    華    民    國    95    年    5     月    8     日
                  民事第三庭  法  官  林望民
以上正本係照原本作成
如對本判決上訴，須於判決送達後20日內向本院提出上訴狀
中    華    民    國    95    年    5     月    8     日
                              書記官  曾建中


司法院資訊處製作；財團法人民間司法改革基金會備份。
